臺灣臺中地方法院民事判決　　　　　　 100年度訴字第2056號
原　　　告　陳世杰
訴訟代理人　陳宏盈律師
被　　　告　劉瑞潭
　　　　　　林芝宇原名林孟玉.
共　　　同
訴訟代理人　馮鉦喻律師
上列當事人間清償借款事件，本院於民國100年11月15日言詞辯
論終結，判決如下：
    主  文
被告應給付原告新臺幣伍佰拾伍萬伍仟元，及其中貳佰捌拾
萬元部分自100年8月16日起至清償日止，按日息萬分之五計算之
利息。
訴訟費用由被告負擔。
    事實及理由
甲、程序事項：
    按訴狀送達後，原告不得將原訴變更或追加他訴。但擴張或
    減縮應受判決事項之聲明者，不在此限；被告於訴之變更或
    追加無異議，而為本案之言詞辯論者，視為同意變更或追加
    。民事訴訟法第255條第1項第3款、第2項分別定有明文。本
    件原告起訴時原聲明請求被告給付新臺幣（下同）5,737,50
    0元及其遲延利息，嗣於本院審理中減縮為被告應給付5,355
    ,000元及其遲延利息。查原告上開變更核屬減縮應受判決事
    項之聲明，且被告對此並無異議，揆諸前揭規定，自應准許
    。
乙、實體事項：
一、原告主張：
(一)、被告劉瑞潭、林芝宇（原名林孟玉，下稱林孟玉）為原告之
    表哥及表嫂，被告2人共同於民國（下同）87年4月13日向原
    告借款170萬元，此有第一商業銀行取款憑條、存款憑條及
    被告林孟玉簽發之本票乙紙可資佐證；再另於87年10 月30
    日向原告借款110萬元，此亦有第一商業銀行取款憑條、存
    款憑條及被告林孟玉簽發之本票五紙可資佐證（其中10 萬
    元係以現金交付），兩造並約定借款利息以每天萬分之五計
    算（下稱系爭借款）。嗣於88年11月、12月間，被告2人為
    清償上開借款，曾交付如原證五所示之發票人為黃春，票載
    發票日為88年11月16日，票號為TC000000 0號、票面金額
    100 萬元；及發票人為聯發企業顧問股份有限公司，票載發
    票日為88年11月17日及88年12月30日，票號分別為
    TA0000000號、TA0000000號，票面金額分別150萬元、50萬
    元之支票3紙，面額合計300萬元（含20萬元未付利息），惟
    上開支票3紙均遭退票，因此被告2人自89年1月起，即僅支
    付原告每天萬分之五計算之利息至89年12月止，本金280萬
    元部分則均未清償。原告亦曾多次請求被告2人清償系爭借
    款，惟被告2人均置之不理。原告爰依兩造間借款契約及民
    法第477條、第478條之規定，除以本起訴狀之送達為終止兩
    造借貸法律關係之意思表示外，並以本起訴狀催告被告等二
    人返還280萬元之本金及計算五年本息時效之利息共2,555,
    000元，合計為5,355,000元。
(二)、對被告抗辯之陳述：
  1.被告向原告借款280萬元之擔保及證明為原證二、四之本票6
    紙，而非原證五所示之支票3紙，且該原證五所示之支票3紙
    ，係於拒絕往來退票後，始由原告交還予被告自行處理，並
    非由原告之配偶潘雪如交還予被告。再者，原告從未授權其
    配偶潘雪如向被告收取任何款項，亦未於潘雪如生前聽聞伊
    有向被告收取280萬元之還款。
  2.再者，被告向證人鄭維仁借款金額3,157,776元，與一般社
    會經驗之借貸通常是以整數借貸之習慣不符；且姑不論3,15
    7,776元之借款或還款，應可稱是大筆金額，除非有特殊情
    況，否則不會以現金支付，且證人鄭維仁竟未要求被告提供
    任何擔保，亦未約定利息之支付，更有甚者，證人鄭維仁對
    於被告之借款、還款竟未有任何記載，僅憑口頭及記憶，自
    與證人鄭維仁為專業會計師之背景顯不相容；又被告還款時
    間自90年起至99年止長達九年，證人鄭維仁對於被告於99年
    間最後之一筆還款金額為多少，亦稱不記得，是其所述自難
    令人信為真實。再者，在原告提出本件訴訟之前，被告是以
    本金300萬元計算利息，而非280萬元，況且被告所述伊是在
    90年9月19日還款予原告，則為何利息僅計算至90年9月13日
    。另在300萬元如此大筆金額之還款中，為何會扣除624元之
    手機通話費，被告亦未提出624元手機通話費之證據。從而
    ，被告辯稱其於90年9月19日向證人鄭維仁借款3,157,776元
    交給原告之配偶潘雪如，而取得原證五之三紙支票，應是臨
    訟編纂之詞，不足採信。
  3.縱證人鄭維仁所述被告於90年9月19日向伊借款3,157,776元
    為真實，然證人鄭維仁亦證稱，被告向伊借款時有說是要返
    還親戚借款，但其不認識原告及原告之配偶潘雪如，亦未見
    過原證五的支票3紙，且被告借款後如何使用該筆借款，有
    無實際拿去還款，伊不清楚等語。因此，依證人鄭維仁之證
    詞尚無法證明被告確有將該借款交給原告之配偶潘雪如，並
    取得原證五之支票3紙，及已清償280萬元借款之事實。
(三)、並聲明：被告應給付原告5,355,000元，及其中280萬元自起
    訴狀繕本送達翌日起至清償日止，按日息萬分之五計算之利
    息。
二、被告二人則以：
(一)、本件被告2人對於伊等分別在87年4月13日、同年10月30日共
    同向原告借款170萬元及110萬元，利息以日息萬分之五計算
    ，嗣後並交付如原告所提原證五所示支票3紙，以為清償上
    開借款，且均遭退票等情，固不爭執。惟系爭借款實已清償
    完畢，其詳為：原告前為「永照建設股份有限公司」（下稱
    永照公司）總經理，由於原告實際負責招請包商承作之「向
    陽永照大樓」因九二一集集大地震發生倒塌情事，乃遭台灣
    台中地方法院檢察署檢察官以業務過失致死等罪名將其起訴
    ，並經法院判處有期徒刑在案，原告於90年8月間獲悉第二
    審刑事判決結果，乃決意棄保逃匿，原告為籌措棄保逃匿期
    間之費用，乃向被告2人催討系爭借款，而被告2人念及兩造
    之親屬關係，遂由被告劉瑞潭先以280萬元本金，依利率每
    日萬分之五，加計90年1月1日至同年9月13日（共256日）之
    利息，並扣除原告以被告劉瑞潭名義而向和信電訊股份有限
    公司所申辦、門號為0000000000之手機通話費624元後，由
    被告劉瑞潭出面向訴外人三立會計師事務所鄭維仁會計師商
    借3,157,776元，並在90年9月19日遵照原告指示，自開立於
    亞太商業銀行豐原分行、戶名三立會計師事務所、帳號0000
    0-0-0之帳戶中提領現金3,157,776元以為清償，但因原告當
    時已自金門潛逃廈門，故由原告配偶即訴外人潘雪如出面代
    為受領，並同時由潘雪如返還原證五之支票3紙予被告，訴
    外人潘雪如再自香港地區進入廈門交付款項予原告。
(二)、被告2人用以代償系爭借款而交付予原告之原證五支票3紙，
    現由被告等人占有，原告就此雖不爭執，惟陳稱是因為已經
    退票，所以才返還云云，然則，支票乃完全而絕對之有價證
    券，原告前為永照公司之總經理，衡諸經驗，對於票據具有
    提示性與繳回性，斷無不知之理，是原告自不可能在借款未
    獲清償情況下，即輕率返還上揭支票，而放棄系爭借款債權
    獲得擔保之機會。另被告2人係在87年10月30日方向原告借
    款110萬元，為兩造所不爭執，惟核之原證四之本票影本5紙
    ，其發票日期竟在87年7月7日與同年9月9日，明顯早於被告
    等人向原告借款之時，自無從推認上揭本票5紙為被告等人
    在87年10月30日向原告借款110萬元時之擔保。況且，被告2
    人還款當時，原告已經棄保逃匿，且在潛逃時僅將上揭支票
    交付與其配偶潘雪如，而未命其返還本票6紙，是被告自無
    從取回之，故原告主張原證二、四所示之本票6紙方為系爭
    借款債權之擔保云云，顯不足採。
(三)、原告雖主張伊從未授權妻子潘雪如向被告收取任何款項云云
    ，惟查，關於被告等陳稱原告於斯時確有棄保逃匿乙情，並
    未加以否認，稽之卷附「入出境資訊連結作業」之查詢結果
    ，訴外人潘雪如於90年10月16日確有出境，足徵被告所辯誠
    非子虛；且訴外人潘雪如當時所以得以提示原證五之支票3
    紙，衡情應係基於原告交付之故，加以其等二人為夫妻關係
    ，益增被告等人信賴訴外人潘雪如已經原告授與代理權限，
    從而，依民法第169條之規定，原告仍應就訴外人潘雪如向
    被告等人收取債權之行徑，負授權人責任。退步言之，縱令
    本件情節與表見代理有間，惟按向第三人為清償，經其受領
    者，其效力依左列各款之規定：…第二款、受領人係債權之
    準占有人者，以債務人不知其非債權人者為限，有清償之效
    力，而查，原證五之支票3紙既為系爭借款債權之證明，是
    被告等人向訴外人潘雪如為給付，仍應生清償效力等語資為
    抗辯。
(四)、答辯聲明：原告之訴駁回。
三、本件經兩造整理不爭執事項並協議簡化爭點如下（本院卷第
    43頁反面）：
(一)、兩造不爭之事實：
  1.被告2人於87年4月13日共同向原告借款170萬元，並由原告
    存入被告劉瑞潭開立於第一商業銀行、帳號603605號之同名
    帳戶。而被告林孟玉並在同日簽發同額本票一紙交付予原告
    。嗣於87年10月30日，被告2人又共同向原告借款110萬元，
    ，其中100萬元，由原告存入被告劉瑞潭上開第一商業銀行
    帳戶，10萬元部分則以現金交付予被告林孟玉。
  2.兩造就系爭借款，均約定其利率以每日萬分之五計算，且被
    告二人自89年1月起，支付原告每天萬分之五之利息，至89
    年12月止。
  3.被告林孟玉為清償系爭借款之本金與利息，曾交付如原證五
    發票人為黃春，票載發票日為88年11月16日，面額100萬元
    ；及發票人為聯發企業顧問股份有限公司，票載發票日為88
    年11月17日、88年12月30日，面額分別為150萬元、50萬元
    之支票三紙，面額合計300萬元（含20萬元未付利息）予原
    告，為清償280萬元借款，惟該三紙支票均因拒絕往來退票
    。嗣後，該三紙支票均已返還予被告。
  4.被告林孟玉於100年3月18日改名林芝宇。
  5.原告曾因921地震受刑事判決而逃匿。
  6.原告之妻潘雪如於原告提起本件訴訟前已死亡。
  7.兩造所提證物（除原證二及原證四之本票六張外）形式上均
    為真正。
  8.如被告尚未清償本件借款，對於原告請求之利息總計為255
    萬5,000元不爭執。
(二)、兩造爭執重點：被告二人是否已清償本件280萬元之借款?
四、本院之判斷：
(一)、按當事人主張有利於己之事實者，就其事實有舉證之責任，
    民事訴訟法第277條前段定有明文。次按「請求履行債務之
    訴，原告就其所主張債權發生原因之事實，固有舉證之責任
    ，若被告自認此項事實而主張該債權已因清償而消滅，則清
    償之事實，應由被告負舉證之責任」，亦有最高法院28年上
    字第1920號判例意旨可資參照。查原告主張被告劉瑞潭、林
    孟玉為原告之表哥及表嫂，伊二人共同於87年4月13日向原
    告借款170 萬元；另於87年10月30日共同向原告借款110萬
    元，兩造並約定借款利息以每日萬分之五計算，嗣於88 年
    11月、12月間，被告2人曾交付如原證五所示之發票人為黃
    春，票載發票日為88年11月16日，票號為TC0000000號、票
    面金額100萬元；及發票人為聯發企業顧問股份有限公司，
    票載發票日為88年11月17日及88年12月30日，票號分別為
    TA0000000號、TA0 000000號，票面金額分別150萬元、50
    萬元之支票3紙，面額合計300萬元（含20萬元未付利息），
    作為清償上開借款，惟上開支票3紙均遭退票，因此被告2人
    自89年1月起，即僅支付原告每天萬分之五計算之利息至89
    年12月止等情，業據其提出第一商業銀行取款憑條、存款憑
    條、本票、第一商業銀行取款憑條、存款憑條、本票五紙、
    支票三紙、記帳憑證（即股東可擔抵稅額帳戶明細）等件為
    證，被告除辯稱業已清償外，對於上情並不爭執，堪信屬實
    。則被告2人抗辯系爭借款業已清償完畢，依據前述，被告2
    人對主張有利於己之清償事實，自負有舉證之責，合先敘明
    。
(二)、被告2人雖以前詞抗辯本件借款，其業已因原告為籌措棄保
    逃匿期間之費用，而由被告劉瑞潭出面於90年9月19日向訴
    外人三立會計師事務所鄭維仁會計師商借3,157,776元，由
    原告配偶即訴外人潘雪如出面代為受領清償完畢，訴外人潘
    雪如同時將原證五之支票三紙返還予被告等語，並提出三立
    會計師事務所開立於亞太商業銀行豐原分行、帳戶00000-
    0- 0之同名帳戶存摺明細影本（本院卷第40-41頁）為證。
    惟此均為原告所否認。查，證人鄭維仁雖於本院100年10月1
    8日到庭結證稱：伊所有之三立會計師事務所開立於亞太商
    業銀行豐原分行、帳戶00000- 0-0之同名帳戶存摺明細中之
    提款3,157,776元，確是因被告劉瑞潭跟伊說有跟親戚借款
    ，要還親戚錢，所以借給被告劉瑞潭，並委託被告林孟玉去
    領的等語。然稽以證人鄭維仁同時亦證稱：出借上開款項時
    ，被告劉瑞潭並沒有提到要還給那位親戚，被告林孟玉領完
    後，如何處理其也不清楚，該筆3,157,77 6元之借款，只有
    口頭約定，也無開立其他票據或擔保，而該金額不是整數，
    是被告劉瑞潭自己要求的，伊也不知道為何要借這個金額等
    語（見本院第57頁以下）。顯然證人鄭維仁並不知悉被告劉
    瑞潭是否確因為供清償系爭借款而向其借款，也不知被告劉
    瑞潭借得後有無確供系爭借款清償之用，況證人鄭維仁證述
    之出借經過，實不符常理，自無從採為有利於被告之認定。
    被告雖又以被告2人用以代償系爭借款而交付予原告之原證
    五支票3紙，現由被告等人占有，足見系爭借款業已清償，
    原告始同意返還該三紙支票等語。然，上開三紙支票，嗣後
    均因拒絕往來而退票，為兩造所不爭，觀之該三紙支票之發
    票日（即到期日）分別為88年11月16日、88年11月17日、88
    年12月30日，則其既已遭退票，且自到期日起至被告辯稱原
    告於90年9月19日返還之日止，顯然均已逾一年之時效消滅
    期（票據法第22條第1項參照），則原告主張該支票3紙，係
    於拒絕往來退票後，始由原告交還予被告自行處理，並非因
    被告清償而返還等語，尚與常情無違。參以，被告辯稱其所
    以於90年9月19日清償原告3,157,776元，乃因被告劉瑞潭先
    以280萬元本金，依利率每日萬分之五，加計90年1月1日至
    同年9月13日（共256日）之利息，並扣除原告以被告劉瑞潭
    名義而向和信電訊股份有限公司所申辦、門號為0000000000
    之手機通話費624元後，所計算而得，然於被告2人清償前，
    因被告2人遲付利息，被告均以本金300萬元計算利息，並非
    280萬元，為被告所自陳，且有原證六記帳憑證（即股東可
    擔抵稅額帳戶明細，本院卷16頁）可稽；又被告2人既辯稱
    該筆3,1 57,776元清償款，乃因原告為籌措棄保逃匿期間之
    費用，而向其索討，其以現金交付，則原告既急於逃匿，豈
    有仍收受零錢之理，被告2人主張之該等清償款，實難遽信
    為真。況如依被告所辯，其等於清償時，既精算至個位數之
    零錢，且還扣除原告之手機通話費624元，顯係審慎準備算
    無遺漏，豈有於清償高達3,157,776元後，未留下任何憑據
    ，且未將借款時自己開立之本票索回之理，此適足以反證被
    告所辯實存有重大瑕疵。基上，本件被告辯稱其有以該等清
    償款清償系爭借款完畢，且其等未取回借款本票，係因忘記
    了云云，實悖離常情甚遠，要難遽信為真。
(三)、再被告嗣後雖再具狀辯稱原告所提出之被告林孟玉所開立之
    借款擔保本票原本，恐有在大陸地區託人仿製之可能？且其
    中110萬元借款之五紙本票日期早於借款日期，焉能推認該
    五紙本票為被告在87年10月30日向原告借款110萬元時之擔
    保云云。惟被告先前之歷次答辯，均未否認於向原告借款時
    有開立原告提出之本票為擔保，僅爭執原告尚未提出原本，
    未能證明其仍占有本票，則其嗣後再以其中110萬元之五紙
    本票發票日期在借款日前，爭執該五紙本票無從證明係110
    萬元借款之擔保本票，前後明顯不一；且亦與被告第一次向
    原告借款170萬元時確有開立同額之擔保本票之前例不符，
    已難遽信。況，被告第一次向原告借款170萬元尚未返還，
    即又再向原告第二次借款110萬元，縱開立本票日期在交付
    借款之前，究係兩造另有約定或係被告事先開立以示還款誠
    意，原因所在多有，尚難據此即認被告業已清償系爭借款。
    而被告辯稱原告所提出之被告林孟玉所開立之借款擔保本票
    原本，恐有在大陸地區託人仿製之可能云云，並未舉證以實
    其說，僅係臆測之詞，自無足為有利於被告之認定。
五、綜上所述，被告2人辯稱本件借款業已清償完畢云云，缺乏
    積極事證證明，尚不足採，本件應以原告主張為可採信。又
    被告對於如尚未清償本件借款本金280萬元，其對原告請求
    之利息總計為255萬5,000元並不爭執。從而，原告本於消費
    借貸之法律關係，請求被告應給付原告5,355,000元，及其
    中280萬元自起訴狀繕本送達翌日100年8月16日起至清償日
    止，按日息萬分之五計算之利息，為有理由，應予准許。
六、本件事證已臻明確，兩造其餘攻擊防禦方法及所舉證據，經
    審酌結果，與本件判決結論均無影響，爰不一一論述，附此
    敘明。
七、結論：本件原告之訴為有理由，爰依民事訴訟法第78條、第
    85條第1項前段，判決如主文。
中    華    民    國   100    年    12    月     1    日
                  民事第一庭          法  官  洪堯讚
一、右為正本係照原本作成。
二、如不服本判決，應於判決送達後20日內，向本院提出上訴狀
    （須按他造當事人之人數附繕本），如委任律師提起上訴者
    ，應一併繳納上訴審裁判費。
三、提起上訴，應以上訴狀表明(一)對於第一審判決不服之程度，
    及應如何廢棄或變更之聲明，(二)上訴理由（民事訴訟法第
    441條第1項第3款、第4款），提出於第一審法院。
中    華    民    國   100    年    12    月     1    日
                                      書記官  陳貴卿